臺灣彰化地方法院民事判決　94年度再易字第6號
再審原告　　甲○○
再審被告　　臺灣銀行股份有限公司彰化分行
法定代理人　尤大剛
上列當事人間請求確認存摺金額事件，上訴人對於中華民國 94
年 5 月 11 日本院第二審確定判決（93 年度簡上字第 74 號）
提起再審之訴，本院判決如下：
    主      文
再審之訴駁回。
再審訴訟費用由再審原告負擔。
    事實及理由
一、按再審之訴顯無再審理由者，得不經言詞辯論，以判決駁回
    之，民事訴訟法第502條第2項定有明文。
二、再審原告起訴聲明：（一）原第二審判決不利於再審原告部
    分廢棄。（二）上開廢棄部分，確認再審原告持有日據時代
    株式會社台灣銀行（下稱台銀會社）海口支店第129號存摺
    （下稱系爭存摺）存款為日幣（下同）62,500元。（三）再
    審之訴及原第二審關於上開廢棄部分之訴訟費用，均由再審
    被告負擔。其主張略謂：台灣銀行所接收株式會社台灣銀行
    海口支店之物品，包括財產清冊、生財器具及鎖匙清冊、文
    件及印章等清冊及帳簿傳票等清冊，再審原告多次向原確定
    判決法院請求應命再審被告提出再審原告之被繼承人張啟章
    在台銀會社海口支店相關存款原始資料，再審被告刻意不提
    出，並隱匿該項證據資料，原確定判決自應依民事訴訟法第
    345條及第282條之1第1項規定，認定再審原告主張持有之存
    摺金額為62500元為真實；及按當事人主張有利於己之事實
    者，就其事實有舉證之責任。但法律別有規定，或依其情形
    顯失公平者，不在此限，此民事訴訟法第277條定有明文。
    而上開法條關於但書部分之立法理由為「關於舉證責任之分
    配情形繁雜，僅設原則性規定，未能解決一切舉證責任分配
    問題，故最高法院判例中，即曾依誠信原則定舉證責任之分
    配。爰於原條文之下增訂但書，規定但法律別有規定，或依
    其情形顯失公平者，不在此限，以資因應。」是該條文於依
    其情形顯失公平者，即有適用。查本件再審被告既為清理及
    接收台銀會社海口支店之機構，本有義務從速確定再審原告
    之存款金額；系爭存摺已近60年之久，再審原告係自被繼承
    人張啟章處取得，而張啟章存款之原始資料均於再審被告管
    領中，故再審被告只需提出張啟章原始存款資料即可確知系
    爭存摺內之款項究為62,500元抑或12,500元，上開事實如命
    再審原告舉證，顯有失情理之平及違反舉證之公平正義法則
    ，而與民事訴訟法第277條後段之規定不相符合。原第二審
    判決竟認定原告應就所持之系爭存摺存款為62,500元負舉證
    責任一節並無不公，屬消極錯誤適用民事訴訟法第277條前
    段之規定，自有同法第496條第1項第1款適用法律顯有錯誤
    之再審事由，爰提起本訴等語。
三、按民事訴訟法第496條第1項第1款所謂適用法規顯有錯誤，
    係指確定判決所適用之法規，顯然不合於法律規定，或與司
    法院現尚有效及大法官會議之解釋，或本院現尚有效之判例
    顯有違反，或消極的不適用法規，顯然影響裁判者而言，不
    包括認定事實錯誤、取捨證據失當、判決不備理由等情形在
    內（最高法院90年度台再字第27號、92年度台上字第320號
    判決意旨參照）。
四、經查，再審被告改組為公司組織前之臺灣銀行，係依我國法
    制由國庫撥款舊台幣6千萬元而於35年5月20日成立，與臺銀
    會社非同一組織，且雖臺灣銀行於35年5月20日奉令接收臺
    銀會社，惟接收乃公法上的行為，不生私法上概括承受的效
    果，因此不得以臺灣銀行奉令接收臺銀會社，即認臺灣銀行
    應承受臺銀會社的存款債務；及再審原告提出的存摺雖登載
    存款金額為62500元，但該金額數字62500中之「6」字及「
    預金額」欄內所載61000中之「6」字均明顯有重覆書寫的痕
    跡，故認該「6」字是否原即為「6」字，或者為「1」字的
    塗改，即有可疑，已難確定為「6」字；另再審原告之父張
    啟章於35年7月27日持上述存摺請求臺灣銀行為存款登記時
    所提出的「臺灣銀行辦理凍結匯款暨存款登記申請書」，其
    上金額即明白記載為「一二五００」，而非「六二五００」
    ；再審原告於前程序本院審理中復未能舉證證明上述存摺之
    存款金額確為62500元，故原確定判決因而認該存摺之存款
    金額為12500元，而非62500元；再審原告雖主張台灣銀行所
    接收台銀會社海口支店之物品，包括財產清冊、生財器具及
    鎖匙清冊、文件及印章等清冊及帳簿傳票等清冊，再審原告
    多次向原確定判決法院請求應命再審被告提出張啟章在台銀
    會社海口支店相關存款原始資料，再審被告刻意不提出，並
    隱匿該項證據資料，原確定判決自應依民事訴訟法第345 條
    及第282條之1第1項規定，認定再審原告主張持有之存摺金
    額為62500元為真實云云。
五、惟當事人聲明之證據法院應為調查，但就其聲明之證據中認
    為不必要者，不在此限，此民事訴訟法第28 6條定有明文；
    故當事人聲明之各種證據，法院固應為調查，但依當事人聲
    明意旨，與應證事實毫無關聯，或法院就該項事實，已得有
    相當之心證，就當事人聲明之證據中，認為不必要者，不在
    此限；本件原確定判決斟酌全辯論意旨及調查證據之結果，
    依自由心證已足判斷，系爭存摺之存款金額為12500元，已
    如上述，並認本件事證已臻明確，兩造其餘主張並攻擊方法
    ，核與判決結果不生影響，爰不一一論述，有該判決書可稽
    ，揆之前揭說明並無不合；亦即原確定判決認再審原告其主
    張權利所為之舉證（即再審原告提出的存摺、「臺灣銀行辦
    理凍結匯款暨存款登記申請書」），已呈現與待證事項不符
    之情事，難以認定系爭存摺之存款金額為62500元，僅能認
    定金額為12500 元，且就事實之認定業已明確，再審被告有
    無提出張啟章在台銀會社海口支店相關存款原始資料，均與
    前揭認定不生影響。是再審原告主張，經核尚非可採。
六、再查，雖再審原告於前程序本院審理中主張前述登記申請書
    非其父張啟章親自填寫，其上金額可能為承辦人員筆誤或其
    他原因造成錯誤等語。然原確定判決認該登記申請書為其父
    張啟章為登記所提出，並蓋有張啟章的印文，其內所載金額
    即應認為出於張啟章的意思；自難於無任何證據的情形下，
    僅憑再審原告陳稱「可能為承辦人員筆誤或其他原因造成錯
    誤」一語，即認上述登記申請書上金額「一二五００」，為
    「六二五００」的誤載；則原確定判決將證明上述存摺登載
    之存款金額為日幣62500元的舉證責任，歸由主張該事實的
    再審原告負擔，經核與舉證責任分配的法則無違，適用民事
    訴訟法第277條並無錯誤。綜上所述，再審原告提起本件再
    審之訴，顯無理由，爰不經言詞辯論，逕以判決駁回其訴。
七、依民事訴訟法第502條第2項、第78條判決如主文。
中　　華　　民　　國　　94　　年　　8 　 月　　 24    日
                         民事第一庭
                             審判長法　官　羅培昌
                                   法  官  簡燕子
                                   法  官  吳俊螢
右為正本係照原本作成。
不得上訴。
中　　華　　民　　國　　94　　年　　8　　月　　24　　日
                    　　　　　   　書記官  林文斌
